【裁判字號】    96,訴,1040
【裁判日期】    980629
【裁判案由】    拆屋還地等
【裁判全文】
臺灣板橋地方法院民事判決              96年度訴字第1040號
原      告  太陽大廈管理委員會
法定代理人  甲○○
訴訟代理人  李淵聯律師
被      告  龍義宮管理委員會
法定代理人  戊○○
被      告  丙○○
                      1樓
            丁○○
上列當事人間請求拆屋還地等事件，經本院於民國98年6月16日
言詞辯論終結，判決如下：
    主      文
被告龍義宮管理委員會應將坐落臺北縣板橋市○○段379 地號土
地如本判決附圖所示斜線部份面積85平方公尺之地上物拆除，並
將該部分土地返還原告。
被告應連帶給付原告新臺幣玖萬貳仟元，及龍義宮管理委員會自
民國96年5 月25日起、丙○○與丁○○均自民國96年5 月24日起
至清償日止，按年息5%計算之利息。
被告龍義宮管理委員會應自民國96年2 月1 日起至本判決主文第
一項所示拆除地上物返還土地日止，按月於每月1 日給付原告新
臺幣肆仟元。
原告其餘之訴駁回。
訴訟費用由被告連帶負擔4/5，其餘由原告負擔。
本判決第一項於原告以新臺幣貳佰零柒萬元供擔保後，得假執行
，但被告龍義宮管理委員會於假執行程序實施前，如以新臺幣陸
佰貳拾萬伍佰元供擔保後，得免為假執行。
本判決第二項於原告以新臺幣萬壹仟元供擔保後，得假執行，
但被告於假執行程序實施前，如以新臺幣玖萬貳仟元供擔保後，
得免為假執行。
本判決第三項於各該給付期屆至時，原告如各以新臺幣壹仟肆佰
元供擔保後，得為假執行；但被告龍義宮管理委員會於假執行程
序實施前，如各以新台幣肆仟元供擔保後，得免為假執行。
原告其餘假執行之聲請駁回。
     事實及理由
壹、程序部分
一、按民事訴訟法第40條第3 項所定非法人團體，必須由多數人
    所組成，並須有一定之組織、名稱、目的、事務所或營業所
    、獨立之財產及設有對外代表團體之管理人或代表人，始足
    當之（參照最高法院71年度台上字第178 號裁判意旨）。本
    件被告龍義宮管理委員會，雖未依法設立登記為財團法人，
    該「龍義宮」亦未向主管機關台北縣政府登記為寺廟（見本
    院卷(一)第93頁），然龍義宮管理委員會由被告丙○○等多數
    人組成，有一定之組織、名稱、目的，且有「龍義宮」建物
    設備之獨立財產，並定期於農曆4 月26日所奉神明聖誕千秋
    日推選主任委員為對外代表團體之管理人（見本院卷(二)98年
    6 月16日辯論筆錄），核屬民事訴訟法第40條第3 項所定之
    非法人團體，應有當事人能力。又原告起訴後，被告龍義宮
    管理委員會之法定代理人由乙○○變更為戊○○，因兩造均
    未聲明承受訴訟，本院已依民事訴訟法第178 條之規定，職
    權裁定命戊○○續行訴訟。再者，被告龍義宮管理委員會之
    法定代理人戊○○未於最後言詞辯論期日到場，核無民事訴
    訟法第386 條所列各款情形，此部分應依原告之聲請，由其
    一造辯論而為判決。
二、次按原告於判決確定前，得撤回訴之全部或一部。但被告已
    為本案之言詞辯論者，應得其同意，訴之撤回應以書狀為之
    。但於期日，得以言詞向法院或受命法官為之，民事訴訟法
    第262 條第1 項、第2 項分別定有明文。本件原告於本院民
    國98年6 月16日最後辯論期日，以言詞撤回訴之一部，即撤
    回對被告丙○○與丁○○2 人請求拆屋還地之訴，經該2 位
    被告當庭表示同意原告撤回，有筆錄之記載可稽。參酌上開
    法條之規定，本件原告撤回該部分之訴，核無不許。
三、末按訴狀送達後，原告不得將原訴變更或追加他訴，但擴張
    或減縮應受判決事項之聲明者，不在此限，民事訴訟法第25
    5 條第1 項第3 款定有明文。原告起訴原聲明請求被告給付
    積欠之租金為新臺幣（下同）10萬8000元。嗣於本院98年6
    月16日最後辯論期日，減縮此部分聲明為9 萬2000元（見本
    院98年6 月16日言詞辯論筆錄），其不變更租金請求權訴訟
    標的，僅減縮應受判決事項之金額聲明，核與上開規定無違
    ，應無不許，合先敘明。
貳、實體部份
一、原告主張：
    被告龍義宮管理委員會於94年1 月21日邀同其餘被告丙○○
    與丁○○為連帶保證人，承租原告占有管理之坐落在臺北縣
    板橋市○○段379 地號如本判決附圖所示斜線部份面積85平
    方公尺土地（下稱系爭土地），並在其上建有未辦保存登記
    之「龍義宮」建物（下稱系爭建物），租期自94年2 月1 日
    起至95年12月31日止，每月租金4000元，兩造間訂有租賃契
    約為證。惟被告龍義宮管理委員會自承租至今，皆未給付租
    金，經限期催告逾期仍不給付，且租期屆滿後仍無權占有系
    爭土地，拒絕回復原狀拆屋還地，原告受有如租金等之損害
    ，被告則有同數額之不當得利，爰依兩造間之租賃契約、不
    當得利、損害賠償及連帶保證之法律關係起訴，併聲明：
    被告龍義宮管理委員會應將坐落臺北縣板橋市○○段379 地
    號土地如本判決附圖所示斜線部份面積85平方公尺之地上物
    拆除，並將該部分土地返還原告。被告應連帶給付原告9
    萬2000元及自起訴狀繕本送達翌日起至清償日止，按年息5%
    計算之利息。被告應自96年2 月1 日起至第1 項聲明拆屋
    還地日止，按月於每月1 日連帶給付原告4000元。原告願
    供擔保，請准宣告假執行。
二、被告方面：
（一）被告丙○○、丁○○均不爭執原告主張之上開租賃、連帶
      保證及尚未給付租金與迄今未拆屋還地等事實。惟丙○○
      辯以：租賃期限到期之前，其向原告之法定代理人甲○○
      表示續租意願，其等要給甲○○錢她不要，租賃期限屆滿
      原告即起訴等語。另被告丁○○則以：甲○○要其等付電
      費，但是未拆算電費分擔額，所以才沒有付租金等語置辯
      ，並均求為判決駁回原告之訴及其假執行之聲請，並陳明
      如受不利益之判決，請准供擔保宣告免為假執行。
（二）被告龍義宮管理委員會未到庭，亦未以書狀為何聲明陳述
      ，惟依民事訴訟法第56條第1 款之規定，本件共同被告丙○○、丁○○之訴訟行為，有利於全體被告者，其效力亦
      及於共同被告龍義宮管理委員會，故上開被告丙○○、丁○○對於原告之抗辯、答辯效力及於龍義宮管理委員會。
三、得心證之理由：
（一）拆除地上物並返還該部分土地之訴：
      按租賃定有期限者，其租賃關係，於期限屆滿時消滅。
        承租人於租賃關係終止後，應返還租賃物；租賃物有生
        產力者，並應保持其生產狀態，返還出租人，民法第45
        0 條第1 項、第455 條分別定有明文。
      經查，原告主張其為系爭土地占有管理之人，被告龍義
        宮管理委員會於94年1 月21日與其簽定不動產租賃契約
        ，承租系爭土地，租期自94年2 月1 日至95年12月31日
        止，每月租金4000元等事實，業據其提出不動產租賃契
        約（見本院卷(一)第5 頁），並經板橋地政事務所實測製
        有如本判決附圖所示之複丈成果圖為證，且為被告所不
        爭執，堪信為真實。雖被告辯稱租賃期限到期之前，向
        原告之法定代理人甲○○表示續租意願，其等要給甲○○錢她不要等語，惟兩造間不動產租賃契約第7 條第3
        款約定：「租期屆滿如欲續租，乙方（即被告龍義宮管
        理委員會）應於租期屆滿前1 個月以書面通知甲方（即
        原告太陽大廈管理委員會），經雙方同意續租並完成續
        租手續後，方得續租，否則租期屆滿乙方應將土地騰空
        交予甲方」，顯然被告方面並未於租期屆滿前1 個月以
        『書面』通知原告續約，自不合於約定之續租意思表示
        方式，況且原告法定代理人亦未為承諾，故除上開租約
        所示原租賃關係外，兩造間應無成立新租賃契約。而兩
        造間之租賃關係，既因期限屆至而終止消滅，雙方又未
        依成立續租，從而原告主張依據租賃契約第7 條第6款
        ：「租賃關係消滅時，乙方（即被告龍義宮管理委員會
        ）應於7 日內將租賃標的回復原狀交還甲方（即原告）
        」之約定，訴請被告龍義宮管理委員會應拆除系爭建物
        ，將系爭土地騰空交還原告，為有理由。
（二）給付積欠租金之訴：
      依兩造之不動產租賃契約第4 條約定，承租人龍義宮管
        理委員會應按月給付原告租金4000元，被告亦不爭執自
        承租起至租期屆至皆未給付租金之情，故原告主張承租
        人積欠23個月，每月租金4000元共9 萬2000元（4000×
        23＝92000），應屬真實。
      按保證債務之所謂連帶，係指保證人與主債務人負同一
        債務，對於債權人各負全部給付之責任者而言，最高法
        院45年台上字第1426號判例意旨可資參照。又依上開租
        賃契約第7 條第7 款之約定，被告丙○○、丁○○對於
        龍義宮管理委員會依約應負之責任，願負連帶之責，並
        放棄先訴抗辯權。本件被告丙○○、丁○○為上開不動
        產租賃契約書之連帶保證人，此為兩造所不爭執，從而
        原告依兩造間租賃契約之約定，請求被告連帶對給付積
        欠之租金9 萬2000元，應屬正當有據。
      再按「遲延之債務，以支付金錢為標的者，債權人得請
        求依法定利率計算之遲延利息。」、「應付利息之債務
        ，其利率未經約定，亦無法律可據者，週年利率為百分
        之五」民法第233條第1 項前段、第203 條分別定有明
        文。本件原告請求給付租金，係以支付金錢為標的，未
        約定利率，其併請求自起訴狀繕本送達翌日，即龍義宮
        管理委員會自96年5 月25日起（見本院卷(一)第17頁）、
        丙○○與丁○○均自96年5 月24日起（見本院卷(一)第18
        、19頁）均至清償日止，按年息5%計算之遲延利息，於
        法尚非無據，應予准許。
（三）請求返還不當得利部分：
      按無法律上之原因而受利益，致他人受損害者，應返還
        其利益。雖有法律上之原因，而其後已不存在者，亦同
        。民法第179 條定有明文。次按，依不當得利之法則請
        求返還不當得利，以無法律上之原因而受利益，致他人
        受有損害為其要件，故其得請求返還之範圍，應以對方
        所受之利益為度，非以請求人所受損害若干為準（參照
        最高法院61年台上字第1695號判例意旨）。
      原告主張兩造間租約屆滿後，承租人龍義宮管理委員會
        迄今拒不拆屋還地之情，為被告所不爭執，且經本院於
        96年8 月22日現場堪驗屬實（見本院卷(一)第54頁），應
        可採信。顯可見龍義宮管理委員會於租約屆滿後，無法
        律上之原因，使用系爭土地而受有利益，且致管理系爭
        土地之原告，因未能使用土地受有相當於租金之損害。
        本件原告主張龍義宮管理委員會所受之利益為每月4000
        元，本院審酌兩造間原租賃契約之租金約定，及系爭土
        地坐落板橋市○區○○路之情，認為原告所述龍義宮管
        理委員會所受之利益為每月4000元，堪認可採。故原告
        請求龍義宮管理委員會應自96年2 月1 日起至拆屋還地
        日止，按月於每月1 日給付原告4000元，應屬有理由。
      惟原告起訴主張其餘被告丙○○、丁○○，應依連帶保
        證法律關係，與龍義宮管理委員會負連帶返還不當得利
        義務云云。然查，被告丙○○、丁○○固為租賃契約之
        連帶保證人，惟其保證責任範圍，依賃契約第7 條第7
        款之約定，被告丙○○、丁○○僅於龍義宮管理委員會
        『依約』應負之責任，願負連帶之責。顯然保證人僅於
        承租人依租約應負之義務為保證，逾此範圍無保證可言
        。從而，原告一併訴請被告丙○○、丁○○應負連帶返
        還不當得利責任，自失所據，不應准許。
（四）綜上所述，原告依租賃契約法律關係請求被告龍義宮管理
      委員會應將坐落於系爭土地上之系爭建物拆除後，將土地
      交還原告及被告等應連帶給付原告9 萬2000元及自起訴狀
      繕本送達翌日起之法定遲延利息，與龍義宮管理委員會應
      自96年2 月1 日起至拆屋還地日止，按月於每月1 日給付
      原告4000元，為有理由，應予准許，逾此部分請求為無理
      由，應予駁回。
（五）本件原告勝訴部分，分別依原告及被告丙○○、丁○○之
      聲請，與本院依民事訴訟法第392 條第2 項規定職權宣告
      龍義宮管理委員會供擔保金額後，分別酌定相當之擔保金
      額，予以准免假執行。至原告敗訴部分份，其假執行之聲
      請失所附麗，應予駁回。本件事證已臻明確，兩造其餘攻
      擊、防禦及立證方法，核與判決結果無影響，爰不一一論
      述，併此敘明。
、據上論結，本件原告之訴一部為有理由、一部為無理由，依
    民事訴訟法第385 條第1 項、第79條、第85條第2 項、第39
    0 條第2 項、第392 條第2 項，判決如主文。
中    華    民    國    98    年    6    月    29     日
                  民事第二庭    法  官  陳財旺
以上正本係照原本作成
如對本判決上訴，須於判決送達後20日內向本院提出上訴狀
中    華    民    國    98    年    6    月    29     日
                                書記官  孫國慧


司法院資訊處製作；財團法人民間司法改革基金會備份。
